ACORDAO-COMPLETO-2371695

ACÓRDÃO 14588/2019 ATA 44/2019 - PRIMEIRA CÂMARA

VISTOS, relatados e discutidos estes embargos de declaração opostos por José Diogo Drumond ao Acórdão 4791/2019-TCU-Primeira Câmara;
ACORDAM os Ministros do Tribunal de Contas da União, reunidos em Sessão da 1ª Câmara, com fundamento nos artigos 32, inciso II, e 34, da Lei 8.443/1992 e diante das razões expostas pelo Relator, em:
9.1. conhecer dos embargos de declaração para, no mérito, rejeitá-los.;
9.2. da ciência da deliberação ao embargante, ao Ministério do Turismo e ao Procurador-Chefe da Procuradoria da República em Minas Gerais.

Embargos de declaração em Tomada de Contas Especial

Primeira Câmara

Prefeitura de Teixeiras - MG.

3. Interessados/Responsáveis/Recorrentes:
3.1. Responsáveis: José Diogo Drumond Neto (XXX.542.026-XX); Ramiro Andrade Grossi e Cia Ltda - Epp (08.724.369/0001-59)
3.2. Recorrente: Jose Diogo Drumond Neto (XXX.542.026-XX).

13.1. Ministros presentes: Benjamin Zymler (na Presidência) e Walton Alencar Rodrigues (Relator).
13.2. Ministros-Substitutos convocados: Augusto Sherman Cavalcanti e Marcos Bemquerer Costa.
13.3. Ministro-Substituto presente: Weder de Oliveira.

ACORDAO-COMPLETO-2426603

Acórdão 3485/2021 - Primeira Câmara

ACORDAO-COMPLETO-2410507

Acórdão 8380/2020 - Primeira Câmara

RAMIRO ANDRADE GROSSI E CIA LTDA - EPP

WALTON ALENCAR RODRIGUES

Ministro Walton Alencar Rodrigues.

Trata-se de embargos de declaração opostos por José Diogo Drumond Neto (peça 99) ao Acórdão 4791/2019-TCU-Primeira Câmara, cujo teor é o seguinte: 
VISTOS, relatados e discutidos estes autos de tomada de contas especial instaurada pelo Ministério do Turismo, em desfavor de José Diogo Drumond, ex-prefeito do Município de Teixeiras/MG, em razão de irregularidades na execução do convênio 700629/2008, Siafi 638217, celebrado entre o órgão ministerial e a referida municipalidade, cujo objeto é o apoio à realização do evento intitulado "Festa Country de Teixeiras";
ACORDAM os Ministros do Tribunal de Contas da União, reunidos em Sessão da 1ª Câmara, diante das razões expostas pelo Relator, em:
9.1. considerar revel a empresa Ramiro Andrade Grossi e Cia Ltda., nos termos do art. 12, § 3º, da Lei 8.443/1992;
9.2. rejeitar as alegações de defesa e as razões de justificativa apresentadas por José Diogo Drumond Neto;
9.3. julgar irregulares as contas de José Diogo Drumond Neto, CPF XXX.542.026-XX, e da empresa Ramiro Andrade Grossi e Cia Ltda., CNPJ 08.724.369/0001-59, com fundamento nos arts. 1º, inciso I, 16, inciso III, alíneas "b" e "c", 19, caput, e 23, inciso III, da Lei 8.443/1992 c/c com os arts. 1º, inciso I, 209, incisos II e III, 210 e 214, inciso III, do RI/TCU;
9.4. condenar José Diogo Drumond Neto, CPF XXX.542.026-XX, em solidariedade com a empresa Ramiro Andrade Grossi e Cia Ltda., CNPJ 08.724.369/0001-59, ao pagamento da importância a seguir especificada e fixando-lhes o prazo de 15 dias para que comprovem perante este Tribunal, em respeito ao art. 214, inciso III, alínea "a", do RI/TCU, o recolhimento da dívida ao Tesouro Nacional, atualizada monetariamente e acrescida de juros de mora calculados a partir da data indicadas até a data do efetivo recolhimento, com o abatimento de valores acaso já satisfeitos, nos termos da legislação vigente:
	VALOR (R$) 
	DATA

	71.800,00
	2/1/2009

9.5. aplicar, com fundamento no art. 57 da Lei 8.443/1992 c/c o art. 267 do RI/TCU, sanção pecuniária individua a José Diogo Drumond Neto e à empresa Ramiro Andrade Grossi e Cia Ltda., no valor de R$ 60.000,00, fixando-lhes o prazo de 15 dias, a partir da notificação, para que, nos termos do art. 214, inciso III, alínea "a", do RI/TCU, comprovem perante este Tribunal o recolhimento ao Tesouro Nacional do valor atualizado monetariamente desde a data do acórdão até a data do efetivo recolhimento, se for pago após o vencimento, na forma da legislação em vigor;
9.6. aplicar, com fundamento no art. 58, inciso II, da Lei 8.443/1992 c/c o art. 268, inciso II, do RI/TCU, multa a José Diogo Drumond Neto, no valor de R$ 40.000,00, fixando-lhe o prazo de 15 dias, a partir da notificação, para que, nos termos do art. 214, inciso III, alínea "a", do RI/TCU, comprovem perante este Tribunal o recolhimento ao Tesouro Nacional do valor atualizado monetariamente desde a data do acórdão até a data do efetivo recolhimento, se for pago após o vencimento, na forma da legislação em vigor;
9.7. autorizar, desde logo, a cobrança judicial das dívidas nos termos do art. 28, inciso II, da Lei 8.443/1992 c/c o art. 219, inciso II, do RI/TCU, caso não sejam atendidas a notificações;
9.8. encaminhar cópia da deliberação ao Procurador-Chefe da procuradoria da República em Minas Gerais, nos termos do § 3º do art. 16 da Lei 8.443/1992 c/c o § 7º do art. 209 do RI/TCU, para adoção das medidas que entender cabíveis;
9.9. dar ciência da deliberação ao Ministério do Turismo.
Em síntese, o embargante alega existência de contradição na decisão guerreada ao julgar as contas do responsável irregulares e condená-lo ao ressarcimento de dano e ao pagamento de sanções pecuniárias, ao mesmo tempo em que reconhece a realização do evento regional.  
Sustenta que a concretização do evento, por si só, demonstra o nexo causal entre os recursos descentralizados pelo Ministério do Turismo e as despesas realizadas na festividade, como evidenciam os documentos juntados aos autos.
Aponta contradição entre o acórdão embargado e vários precedentes de tribunais superiores que vedam a condenação em bis in idem.  Alega que os fatos apontados nesta tomada de contas especial já foram analisados na seara judicial, não havendo interesse processual na geração de outro título executivo, desta vez, extrajudicial. Assevera que a dupla condenação violaria os princípios da proporcionalidade e da razoabilidade.
Em suma, requer o conhecimento e o acolhimento dos embargos declaratórios, a fim de que sejam sandas as contradições apontadas.
É o relatório.

Cláudio Lúcio Drumond (93.386/OAB-MG) e outros.

Não atuou.

TOMADA DE CONTAS ESPECIAL. CONVÊNIO. MINISTÉRIO DO TURISMO. APOIO A EVENTO. CONTRATAÇÃO POR INEXIGIBILIDADE COM BASE EM CARTAS DE EXCLUSIVIDADE. CONTRAÇÃO DIRETA DE SERVIÇOS DE LOCAÇÃO E MONTAGEM DE PALCO. SUPERFATURAMENTO NA CONTRATAÇÃO DE ARTISTAS. IRREGULARIDADE. DÉBITO. MULTA. EMBARGOS DE DECLARAÇÃO. CONHECIMENTO. INEXISTÊNCIA DE VÍCIOS NA DECISÃO EMBARGADA. REJEIÇÃO. CIÊNCIA.

TOMADA DE CONTAS ESPECIAL (TCE)

não atuou.

Preenchidos os requisitos de admissibilidade estabelecidos nos artigos 32, inciso II, e 34, da Lei 8.443/1992, conheço dos embargos de declaração opostos por José Diogo Drumond ao Acórdão 4791/2019-TCU-Primeira Câmara.
A decisão embargada julgou irregular tomada de contas especial instaurada pelo Ministério do Turismo em desfavor de José Diogo Drumond, ex-prefeito do Município de Teixeiras/MG. Condenou-o, solidariamente com a empresa Ramiro Andrade Grossi e Cia Ltda., ao ressarcimento da quantia de R$ 71.800,00 e ao pagamento de sanção pecuniária proporcional do dano e de multa por grave violação à norma legal, em razão de irregularidades na execução do convênio 700629/2008, Siafi 638217, celebrado entre o órgão ministerial e a referida municipalidade, cujo objeto é o apoio à realização do evento intitulado "Festa Country de Teixeiras".
Alega o responsável haver contradição entre o acórdão hostilizado e a comprovação de realização do evento regional, bem como contrariedade entre a deliberação embargada e condenação anterior em instância judicial, incorrendo em violação ao princípio do non bis in idem, vedado por precedentes do Poder Judiciário.
Pugna por que sejam colhidos e providos os embargos declaratórios.
Feita essa breve apresentação, passo a decidir.
No mérito, o Acórdão 4791/2019-TCU-Primeira Câmara não ostenta os vícios de contradição apontados pelo embargante.
Ao contrário do que alega a defesa, a decisão guerreada deixou claro que a mera realização física do evento regional não foi suficiente para demonstrar a regularidade da despesa, muito menos teve o condão de estabelecer liame causal entre os recursos do convênio e a aplicação nas finalidades no ajuste. Consoante se extrai do relatório e do voto condutor do acórdão fustigado, o responsável não logrou afastar as seguintes irregularidades:
superfaturamento de R$ 71.800,00, correspondente à diferença entre a quantia total paga pela Prefeitura de Teixeiras/MG à empresa Ramiro Andrade Grossi e Cia Ltda., contratada para intermediar a apresentação das bandas musicais e organizar o evento, e os valores efetivamente recebidos pelos artistas;
contratação direta da empresa Ramiro Andrade Grossi e Cia Ltda., por inexigibilidade de licitação, com base em apresentação de cartas de exclusividade dos artistas, restritas aos dias correspondentes à apresentação do evento, em contrariedade ao disposto no artigo 25, inciso III, da Lei 8.666/1993 e ao Acórdão 96/2008-TCU-Plenário (relator Ministro Benjamin Zymler) , bem como para prestação de serviços de montagem de palco, sonorização, iluminação e outros serviços de suporte às apresentações musicais, para a qual era perfeitamente viável a realização de prévio procedimento licitatório.
Sobre a alegada existência de prova documentais nos autos que, segundo a defesa, justificariam a regular aplicação dos recursos do convênio, não cabe, nos estritos limites dos embargos declaratórios, o revolvimento de conteúdo probatório. Limita-se a presente espécie recursal elidir os vícios de contradição, omissão ou de obscuridade no relatório, no voto e no acórdão embargado. Eventuais erros de julgamento devem ser sanados por meio do manejo da via recursal ordinária, como recurso de reconsideração e, em hipóteses excepcionais, pelo recurso de revisão.
Nessa linha, também não desafia os declaratórios a existência de eventual contradição entre a decisão ora hostilizada e precedentes judiciais que consideram não haver interesse de agir no ajuizamento de nova ação condenatória, se esta já houver sido declarada em outra instância.
Mesmo havendo condenação judicial do responsável em ação civil por improbidade administrativa, nada impede que este Tribunal, em nome do princípio da independência entre as instâncias judicial e administrativa, exerça plenamente a sua jurisdição própria e privativa ao julgar irregulares as contas de José Diogo Drumond e condená-lo ao ressarcimento de dano e ao pagamento de sanções pecuniárias, constituindo, assim, novo título executivo extrajudicial. 
Quando da execução judicial do título condenatório exarado pelo TCU, caberá ao próprio responsável demonstrar o recolhimento anterior de débito oriundo de sentença judicial, relativa aos mesmos fatos, a fim de abater essa quantia do montante da dívida ou evitar o pagamento em bis in idem.
Ante o exposto, rejeito os embargos de declaração e voto por que o Tribunal acolha a minuta de acórdão que ora submeto à deliberação do colegiado.
TCU, Sala das Sessões Ministro Luciano Brandão Alves de Souza, em 3 de dezembro de 2019.
WALTON ALENCAR RODRIGUES 
Relator